臺灣臺東地方法院刑事判決　　　　　　　98年度醫訴字第1 號
公　訴　人　臺灣臺東地方法院檢察署檢察官
被　　　告　曾茂雄
選任辯護人　李泰宏律師
上列被告因業務過失致死案件，經檢察官提起公訴（97年度偵字
第1081號），本院判決如下：
    主  文
曾茂雄無罪。
    理  由
一、公訴意旨略以：被告曾茂雄係財團法人臺東基督教醫院（下
    稱臺東基督教醫院）外科醫師，為從事醫療業務之人。古志
    勝因罹患甲狀腺亢進疾病，於民國95年4 月20日至臺東基督
    教醫院就診，並同意主治醫師即被告曾茂雄之建議進行甲狀
    腺次全切手術後，遂於同年5 月1 日入住臺東基督教醫院接
    受基本術前檢查，並於同年5 月2 日13時30分起至18時止，
    由被告曾茂雄為其施行甲狀腺次全切手術，手術完成後，古
    志勝即被送往恢復室，待清醒及拔除氣管內管後，即於同日
    19時許送回普通病房照護。詎被告曾茂雄明知自己為古志勝
    之主治及手術醫師，依其醫學知識及經驗，應注意古志勝於
    接受上開甲狀腺次全切除手術後，可能發生術後出血或血腫
    壓迫呼吸道，造成呼吸衰竭死亡，而應妥善注意對古志勝之
    術後照護，俾上開症狀發生時，可及時治療及急救等情，且
    依當時情況亦無不能注意之情事，竟疏於注意，未妥善親為
    或囑咐值班醫師陳政介（另為不起訴處分）關於古志勝可能
    發生之情況及處理步驟，致使古志勝自同年5 月2 日19時10
    分許起，在普通病房主訴喉嚨疼痛時，僅得到止痛針疏緩疼
    痛，迄至同年5 月3 日1 時40分呈現躁動及呼吸困難後，旋
    即陷入昏迷，經陳政介於同日1 時45分為其進行急救，被告
    曾茂雄亦於同日2 時20分許抵達醫院打開古志勝之手術傷口
    移除呼吸道血腫後，仍因錯失可及時為古志勝治療及急救之
    時機，造成古志勝在移除呼吸道血腫後，心跳血壓雖有回復
    ，但仍呈現昏迷狀態，經轉加護病房照護，仍於同日13時許
    不治死亡。
二、按犯罪事實應依證據認定之，無證據不得認定犯罪事實；不
    能證明被告犯罪者，應諭知無罪之判決，刑事訴訟法第154
    條第2 項、第301 條第1 項，分別定有明文。次按告訴人之
    告訴，係以使被告受刑事訴追為目的，是其陳述是否與事實
    相符，仍應調查其他證據以資審認；又事實之認定，應憑證
    據，如未能發現相當證據，或證據不足以證明，自不能以推
    測或擬制之方法，為裁判基礎；且認定不利於被告之事實須
    依積極證據，苟積極證據不足為不利於被告事實之認定時，
    即應為有利於被告之認定；另認定犯罪事實所憑之證據，雖
    不以直接證據為限，間接證據亦包括在內，然而無論直接證
    據或間接證據，其為訴訟上之證明，須於通常一般之人均不
    致有所懷疑，而得確信其為真實之程度者，始得據為有罪之
    認定，倘其證明尚未達到此一程度，而有合理之懷疑存在，
    無從使事實審法院得為有罪之確信時，即應由法院為諭知被
    告無罪之判決（最高法院52年台上字第1300號、40年台上字
    第86號、30年上字第816 號、76年台上字第4986號判例意旨
    可資參照）。又按刑事訴訟法第161 條已於91年2 月8 日修
    正公布，修正後同條第1 項規定：檢察官就被告犯罪事實，
    應負舉證責任，並指出證明之方法。因此，檢察官對於起訴
    之犯罪事實，應負提出證據及說服之實質舉證責任。倘其所
    提出之證據，不足為被告有罪之積極證明，或其闡明之證明
    方法，無從說服法官以形成被告有罪之心證，基於無罪推定
    之原則，自應為被告無罪判決之諭知（最高法院92年臺上字
    第128號判例意旨參照）。再按認定犯罪事實所憑之證據，固
    不以直接證據為限，間接證據亦應包含在內，惟採用間接證
    據時，必其所成立之證據，在直接關係上，雖僅足以證明他
    項事實，而由此他項事實，本於推理之作用足以證明待證事
    實者，方為合法，若憑空之推想，並非間接證據。（最高法
    院32年臺上字第67號判例意旨參照）。末按刑法上之過失犯
    ，以行為人對於結果之發生應注意並能注意而不注意為成立
    要件，且必須危害之發生，與行為人之欠缺注意，具有因果
    聯絡關係，始能成立。又過失責任之有無，應以行為人之懈
    怠或疏虞與結果之發生，有無相當因果關係為斷，所謂相當
    因果關係，即以所生之結果觀察，認為確因某項因素而惹起
    ，又從因素觀察，認為足以發生此項結果，始克當之。即刑
    法上之過失，其過失行為與結果間，在客觀上有相當因果關
    係始得成立，所謂相當因果關係，係指依經驗法則，綜合行
    為當時所存在之一切事實，為客觀之事後審查，認為在一般
    情形下，有此環境、有此行為之同一條件，均可發生同一之
    結果者，則該條件即為發生結果之相當條件，行為與結果即
    有相當之因果關係。反之，若在一般情形下，有此同一條件
    存在，而依客觀之審查，認為不必皆發生此結果者，則該條
    件與結果並不相當，不過為偶然之事實而已，其行為與結果
    間即無相當因果關係（最高法院26年上字第1754號、23年上
    字第5223號、58年台上字第404號、76年台上字第192號判例
    意旨參照）。
三、本件公訴人認被告涉有上開罪嫌，無非係以證人即臺東基督
    教醫院護士丁桂珍、江乙容、吳翊如、朱玲儀、賴玉玲之證
    述、急診醫師陳政介之陳述、告訴人古志偉之指述、臺東基
    督教醫院病歷、住院病人藥事臨床建議、住院核帳明細各1
    冊、X 光片4 張、法務部法醫研究所95醫鑑字第0972號鑑定
    書1 份、現場、相驗及解剖照片共42張、行政院衛生署中華
    民國97年1 月31日衛署醫字第0970200080號函附行政院衛生
    署醫事審議委員會鑑定書（編號0000000 ）、98年7 月7 日
    衛署醫字第0980208384號函附行政院衛生署醫事審議委員會
    鑑定書（編號0000000 ）等，為其主要論據。
四、訊據被告堅詞否認有何業務過失致死犯行，辯稱：被告雖於
    術後未交代值班醫師關於病人可能發生之狀況及處理之步驟
    之事即先行離院，然古志勝於手術後已依醫院之標準程序照
    護中，且醫院亦無交班之規定；又古志勝於術後併發甲狀腺
    風暴，被告已盡力醫治，被害人雖不幸死亡，但非可歸責於
    被告，且被害人死因亦非如法醫研究所鑑定報告所載血腫壓
    迫呼吸道而導致呼吸衰竭而死等語。選任辯護人則為被告辯
    護稱：被告已盡治療及照護之責，縱有疏失，亦因急診醫師
    陳政介之急救挽回病患古志勝之生命，病患於急救後乃因甲
    狀腺風暴而死亡，不能責怪於被告等語。
五、經查：
（一）證據能力方面
      按「鑑定人由審判長、受命法官或檢察官就下列之人選任
      1人或數人充之：一、就鑑定事項有特別知識經驗者。二
      、經政府機關委任有鑑定職務者。」、「鑑定之經過及其
      結果，應命鑑定人以言詞或書面報告。」、「法院或檢察
      官得囑託醫院、學校或其他相當之機關、團體為鑑定，或
      審查他人之鑑定，並準用第203 條至第206 條之1 規定；
      其須以言詞報告或說明時，得命實施鑑定或審查之人為之
      。」刑事訴訟法第198 條、第206 條第1 項、第208 條第
      1 項分別定有明文；又囑託機關鑑定，並無必須命實際為
      鑑定之人為具結之明文（最高法院75年台上字第5555號判
      例參照）。經查，以下所引之行政院衛生署醫事審議委員
      會鑑定書，或由臺灣臺東地方法院檢察署檢察官委託鑑定
      ，或由本院委託鑑定，且行政院衛生署醫事審議委員會之
      鑑定過程乃先交由具相關科別及專長之醫師審查，研提初
      步鑑定意見，提交該會醫事鑑定小組依鑑定案件性質，分
      組召開會議審議鑑定，並請本件之初審醫師列席說明，參
      與開會之委員，均具有個案所涉科別或專業知識；本案初
      審醫師與參與會議之委員，亦均具有本案所涉科別或專業
      之知識，此有行政院衛生署中華民國100 年7 月7 日衛署
      醫字第1000209948號函附行政院衛生署醫事審議委員會鑑
      定書（編號0000000 ）1 份在卷可考，復查下列所引鑑定
      書亦詳細載明鑑定依據及內容，是不論從鑑定程序及鑑定
      書面報告之內容觀察，與法定鑑定程序並無不合，應為刑
      事訴訟法第159 條第1 項所指例外情形，而具有證據能力
      。辯護人以鑑定機關組成成員不具本案鑑定專業，而認該
      機關所出具之鑑定書無證據能力云云，應有誤會；又因鑑
      定內容已臻明確，辯護人曾表明聲請傳喚鑑定人到庭作證
      乙事，本院認無必要，附此敘明。
（二）實體事項
  １、被告曾茂雄係臺東基督教醫院外科醫師，為從事醫療業務
      之人。古志勝因罹患甲狀腺亢進疾病，於95年4 月20日至
      臺東基督教醫院就診，並同意主治醫師即被告曾茂雄之建
      議進行甲狀腺次全切手術後，遂於同年5 月1 日入住臺東
      基督教醫院接受基本術前檢查，並於同年5 月2 日13時30
      分起至18時止，由被告曾茂雄為其施行甲狀腺次全切手術
      。手術完成後，古志勝即被送往恢復室，待清醒及拔除氣
      管內管後，即於同日19時許送回普通病房照護。被告曾茂
      雄為古志勝之主治及手術醫師，對古志勝之術後照護，亦
      屬其醫療義務，然於手術後未親自照護，亦未囑咐值班醫
      師陳政介關於古志勝手術後後可能發生之情況及處理步驟
      ，即先行離院。古志勝自同年5 月2 日19時1 分許起，在
      普通病房主訴喉嚨疼痛時，有得到止痛針疏緩疼痛，迄至
      同年5 月3 日1 時40分呈現躁動及呼吸困難後，旋即陷入
      昏迷，經陳政介於同日1 時45分為其進行急救，其心跳血
      壓雖有回復，但仍呈現昏迷狀態，被告曾茂雄於同日2 時
      20分許抵達醫院，將古志勝移往加護病房並打開手術傷口
      移除呼吸道血腫後，古志勝仍於同日13時許死亡等事實，
      為被告曾茂雄所不爭執，核與證人即臺東基督教醫院護士
      丁桂珍、江乙容、吳翊如、賴玉玲於偵查中、證人即臺東
      基督教醫院護士朱玲儀於偵查及本院審理時、證人即臺東
      基督教醫院急診醫師陳政介於本院審理時之證述相符，復
      有臺東基督教醫院病歷、護理紀錄表、住院病人藥事臨床
      建議、住院核帳明細各1 份、X 光片4 張、法務部法醫研
      究所95醫鑑字第0792號鑑定書、臺灣臺東地方法院檢察署
      驗斷書、相驗筆錄、勘驗解剖筆錄、相驗屍體證明書各1
      份、現場、相驗及解剖照片共42張等附卷可稽，應可信為
      真實。
  ２、死亡原因之認定
（１）查古志勝經法務部法醫研究所鑑定死因為：因甲狀腺切除
      手術後發生術後出血，形成血腫（指血液自血管滲出至一
      侷限組織空腔內，形成與實質組織腫塊類似具有空間排他
      性之病灶），血腫自外壓迫呼吸道，造成呼吸衰竭死亡，
      有該所95醫鑑字第0792號鑑定書、法醫理字第1000004759
      號函各1 份在卷可查（參照相驗卷第79頁、本院卷第153
      頁）。
（２）按所謂甲狀腺風暴係由於甲狀腺素在血流內大量增加，因
      而引起全身症狀稱之，較常見於甲狀腺機能亢進病人，發
      生率約1-2﹪ ，通常發生在手術中或手術後；臨床的表現
      有高燒、心搏過速、心律不整、心臟衰竭、高血壓、精神
      上極度煩躁、嚴重時可能造成昏迷，血壓降低乃至死亡，
      死亡率約10-30 ﹪，此有行政院衛生署中華民國97年1 月
      31日衛署醫字第0970200080號函附行政院衛生署醫事審議
      委員會鑑定書（編號0000000 ）、臺灣外科醫學會中華民
      國100 年8 月16日外醫雄字第100246號函各1 份附卷可稽
      （參見相驗卷第245 頁、本院卷第151 、152 頁），而病
      患（古志勝）確有心跳急速、呼吸急速、高血壓及躁動之
      表現，急救後亦一直表現高燒及癲癇現象，是不能完全排
      除是由「甲狀腺風暴引起癲癇而造成缺氧窒息」之可能性
      ，故甲狀腺風暴及出血壓迫呼吸道均可能為病患（古志勝
      ）之死亡原因，此亦有行政院衛生署中華民國97年1 月31
      日衛署醫字第0970200080號函附行政院衛生署醫事審議委
      員會鑑定書（編號0000000 ）、99年4 月6 日衛署醫字第
      0990007515號函各1 份在卷可查（參見相驗卷第245 、
      246 頁、本院卷第54頁），自不能排除古志勝係於術後併
      發甲狀腺風暴而導致呼吸衰竭死亡之可能。至於上開行政
      院衛生署中華民國97年1 月31日衛署醫字第0970200080號
      函附行政院衛生署醫事審議委員會鑑定書（編號0000000
      ）上雖有記載：急救打開頸部傷口時，因無明顯血塊壓迫
      ，則由血塊壓迫導致出血之機率應較低等語，然該鑑定書
      並未否定上開法務部法醫研究所之鑑定結論；且按多少血
      量會造成呼吸道壓迫，文獻或教科書上並無提及，應與手
      術後術野空間大小有關，術野空間越大可容納較多血量，
      所以無法判斷80-85cc 血量是否足以壓迫呼吸道，亦有臺
      灣外科醫學會中華民國100 年8 月16日外醫雄字第100246
      號函1 份附卷可查（參見本院卷第151 頁），而證人朱玲
      儀於偵查中亦證稱：頸部打開時有血塊及新的出血等語（
      參見相驗卷第120 頁），是本件古志勝頸部既有血塊及出
      血，且手術後術野空間為何，亦無任何證據可佐，則被告
      逕以：當時病患傷口血量為80cc左右，故無可能造成呼吸
      道壓迫云云置辯，即難憑採。
（３）參以陳政介於偵查中以犯罪嫌疑人身分陳稱：古志勝有可
      能是缺氧導致癲癇，亦可能是癲癇導致缺氧；其到場後，
      先打抗癲癇藥，再插管建立呼吸道，因古志勝的脖子非常
      腫，所以伊開始解開頸部傷口縫線，怕古志勝有血腫壓迫
      ，並有實施CPR 及打強心針，直到他心跳正常、血氧也恢
      復到100﹪ 等語（參見相驗卷第141 、142 、259 、260
      頁），復有護理紀錄表1 份在卷可考（參見相驗卷第29頁
      、30頁），足認甲狀腺風暴引起癲癇及血腫壓迫呼吸道，
      均可能為導致古志勝缺氧窒息且最終死亡之原因。
  ３、過失行為之認定
（１）按實施甲狀腺次全切手術後6 至12小時（當天晚上），最
      可能發生術後之併發症為頸部血腫，壓迫呼吸道，若造成
      呼吸窘迫恐危及生命；實施手術之醫師在下班或其他因素
      離院前，應與值班醫師或其他醫護人員確實交班，囑咐需
      特別注意患者呼吸道狀況，若發生呼吸窘迫，要立即再手
      術清除血腫，建議告知之內容之一為：發生緊急狀況時以
      保持呼吸通氣為優先，必要時需於病床邊處理血腫或呼吸
      道阻塞之問題；又若是發生甲狀腺風暴，會造成高燒、心
      搏過速、心律不整、心臟衰竭、昏迷、血壓降低甚至死亡
      等，死亡率約10-30﹪ ，必須緊急積極治療，包括使用抗
      甲狀腺製劑阻止甲狀腺素之合成、口服碘劑阻斷甲狀腺釋
      放甲狀腺素、類固醇之使用阻止T4變成T3、使用β交感神
      經接受阻斷劑阻斷甲狀腺素對周邊組織的作用、甚至使用
      腹膜透析或血漿透析術除去血液中之甲狀腺素，另外用冰
      毯冰敷降低體溫、氧氣、毛地黃、利尿記等治療心衰竭，
      補充水分、電解質等，有臺灣外科醫學會中華民國99年5
      月13日外醫達字第990009號、100 年8 月16日外醫雄字第
      100246號函各1 份附卷可稽（參見本院卷第58頁至第59頁
      、第150 頁至第150 頁背面）。次按實施手術後所需交付
      事項，為病人術後有可能發生之緊急狀況及發生時所需採
      取之必要措施，一般無規定何種形式，內容應即為臺灣外
      科醫學會中華民國99年5 月13日外醫達字第990009號函所
      述：主刀醫師應於交班時囑咐值班醫師注意病人呼吸道，
      手術後6 至12小時（當日晚上），最有可能發生術後之併
      發症為頸部血腫及壓迫呼吸道，發生緊急狀況時以保持呼
      吸通氣為優先，必要時需於病床邊處理血腫或呼吸道阻塞
      之問題；又病患雖於術後以一定程序照護中，然若值班醫
      師未能熟悉可能發生狀況及處理步驟，則手術醫師應「另
      行」囑咐值班醫師「可能發生狀況及處理步驟」；再術後
      當晚發生出血壓迫呼吸道或甲狀腺風暴等併發症，雖無法
      提前預防，但卻可以及時治療及急救，亦有行政院衛生署
      中華民國98年7 月7 日衛署醫字第0980208384號函附行政
      院衛生署醫事審議委員會鑑定書（編號0000000 ）、100
      年7月7日衛署醫字第1000209948號函附行政院衛生署醫事
      審議委員會鑑定書（編號0000000 ）各1 份附卷可稽（參
      見偵卷第24頁、本院卷第107 頁、107 頁背面），足認實
      施手術之醫師因下班或其他因素離院前，若值班醫師未能
      熟悉病患術後可能發生狀況及處理步驟，確有「另行妥善
      囑咐值班醫師病人術後可能發生之情況及處理步驟」之義
      務。查陳政介於偵查中以犯罪嫌疑人身分陳稱：伊是急診
      醫師，不是手術醫師，不知道頸部內部縫合情形等語（參
      見相驗卷第142 、144 頁）；於本院審理時則以證人身分
      證稱：伊為急診科醫師，沒開過甲狀腺次全切手術，該手
      術雖然在醫學過程中會學到，但仍以外科醫師較為清楚細
      部內容，其當時不知道是甲狀腺風暴，也不知道甲狀腺風
      暴要怎麼治療，其不會刻意巡視病房，只於病患發生狀況
      時負責緊急處理，被告離院前並未就古志勝一案與其交班
      ，其實施急救前並不知道有古志勝這個病患，也不知道他
      做了甚麼手術，護士講了以後，大概知道發生甚麼問題等
      語（參見本院卷第170 頁背面至172 頁、第174 、174 頁
      背面），證人賴玉玲於偵查中亦證稱：自5 月3 日1 時40
      分起至2 時30分止，均未對病患投以抗甲狀腺素之藥物等
      語（參見相驗卷第118 頁），顯然陳政介當時並不完全清
      楚古志勝術後可能發生之情況及處理步驟；而被告亦自承
      ：古志勝病情嚴重，其於手術前及手術中均特別小心，手
      術後亦特別照顧；伊擔任外科醫師多年，於離院前並未就
      古志勝術後可能發生之併發症及處理步驟交班予值班醫師
      陳政介等語，則被告既知悉古志勝病情嚴重，且值班醫師
      陳政介亦非外科專業醫師，被告本其多年外科醫師醫學知
      識與經驗，於離院前，本應特別注意並交代值班醫師有關
      古志勝術後可能發生頸部血腫，壓迫呼吸道，而需及時移
      植除血腫，或是發生甲狀腺風暴而需採取相對應之醫護措
      施，以免延誤救治時間，且依當時狀況亦無不能注意或交
      代之情事，竟疏未注意而未交班予值班醫師陳政介，以致
      值班醫師陳政介於第一時間未能知悉病患係實施甲狀腺次
      全切手術，而有因頸部血腫壓迫呼吸道，或是發生甲狀腺
      風暴，亟需立即採取特定醫療作為之必要，顯見被告當時
      違背上開作為及注意義務，而具有過失甚明，行政院衛生
      署中華民國98年7 月7 日衛署醫字第0980208384號函附行
      政院衛生署醫事審議委員會鑑定書（編號0000000 ）鑑定
      意見亦採同一見解（參見偵卷第24頁）。
（２）被告雖辯稱：古志勝術後已依標準作業程序照護中，且醫
      院也無交班規定，被告受甲狀腺風暴乃突然發生，亦無從
      事先交班云云。惟查，醫院於手術後之標準照護程序僅是
      針對一般術後狀況所做之通常作業程序，並不能全面且完
      整的照護所有病人，故對最熟悉病患病情之主治或手術醫
      師而言，其對特殊情況之病人本應特別加以注意，雖不能
      強求手術醫師於手術後仍親自照護病患至痊癒為止，但仍
      應特別交班予值班醫師，以免因值班醫師未充分了解病患
      可能發生之情況及處理步驟，而錯失及時治療救護之時機
      ，此徵之證人陳政介於本院審理時證稱：醫院雖無交班之
      規定，但有些醫師還是會特別交代值班醫師這個病人有什
      麼狀況，要注意什麼等語（參見本院卷第174 頁背面至第
      175 頁）自明。查被告既自承古志勝病情嚴重，且於手術
      前及手術中已實施特別注意及醫療措施等語，則其於術後
      豈能不顧病患之特別身體狀況而考量其可能產生之併發症
      ，並特別交班予值班醫師關於病患可能發生情況及處理步
      驟即逕行離院之理。是被告以無須交班、更無法交班云云
      置辯，顯屬卸責之詞。
  ４、因果關係之判斷
（１）陳政介於偵查中以犯罪嫌疑人身分陳稱：我抵達後，判斷
      是癲癇發作，就給予抗癲癇藥物；因為拆完頸部縫線後，
      不能保證呼吸道就會通，伊還是認為插管是最有把握、最
      安全，在伊受的課程是A （建立呼吸道）、B （給呼吸）
      、C（循環）、D（鑑別診斷），這是全世界共通的步驟，
      所以就照最有把握的方式來做等語（參見相驗卷第142 頁
      、144 頁）；於本院審理時則以證人身分證稱：伊為急診
      科醫師，伊當時在1 樓，是接到急救通知，抵達病患所在
      之8 樓後，我先實施急救，再問護士，才知道古志勝係動
      甲狀腺次全切除手術的病患，護士講了之後，依我的醫學
      知識，我就大概知道會是什麼樣的原因造成他這個問題；
      我比較擔心是不是有壓迫氣管的問題，所以當時我大概判
      斷就是那個問題，只是針對急救去救他；當時我有考慮到
      可能有腫脹，要把他的傷口切開來，但是比較快是插管，
      拆線比較慢，因為這是標準作業流程，我先插管，同時有
      做拆線的動作，兩個都有同時進行，等插管完畢，病患穩
      定後，我才能夠去拆線，急救病人，沒辦法先查是甚麼原
      因，沒有去考慮用抗甲狀腺素劑，把病患之生命徵象先恢
      復穩定才是伊的優先考慮等語（參見本院卷第170 頁背面
      至第174 頁）。由證人陳政介上開陳、證述可知，依其醫
      學背景，其雖大致瞭解病患當時情形，然以其急診醫師之
      專業，遇此緊急情況，乃先依標準作業程序插管暢通呼吸
      道，而非優先拆除頸部縫線排除血腫，而行政院衛生署中
      華民國97年1 月31日衛署醫字第0970200080號函附行政院
      衛生署醫事審議委員會鑑定書（編號0000000 ）亦認為：
      甲狀腺切除手術後，病人發生呼吸困難時，若情況尚不危
      急，且懷疑為嚴重出血所造成，一般之建議為拆除頸部傷
      口縫線，以排除血腫壓迫氣管，主要原因為若先嘗試使用
      氣管內管插管方式，有可能因氣管受到血腫壓迫，使得氣
      管內管插管失敗，無法及時建立暢通之呼吸道，造成病人
      更進一步呼吸衰竭；然呼吸道建立方式可視當時之情況作
      選擇，若氣管內管建立不受壓迫而建立時間在合理範圍內
      ，亦為適當之處置方式，陳政介於95年5 月3 日1 時55分
      以插管建立呼吸道為可行之方法，並於之後拆除頸部傷口
      縫線，為適當之處置；陳政介於5 月3 日1 時50分開始準
      備插管至1 時55分，在5 分鐘內已完成插管並固定，並同
      時做傷口拆線處理，而病人於此次插管後，並無記載有再
      次更換或氣管內管受到壓迫阻塞之情形發生，而於急救後
      ，在高濃度氧氣供應下，血氧濃度也曾恢復到正常；以此
      推論，當時呼吸道建立已於剛開始氣管內管插管時完成，
      並無氣管受到血腫壓迫，而無法以氣管內管插管建立呼吸
      道之情形發生；若陳政介於當時先考慮打開傷口來排除血
      腫，然病人已處於昏迷狀態，之後也必須施行氣管內管插
      管來建立有效之呼吸道，病人之呼吸道建立將可能更晚，
      陳政介之處置並未延遲病人急救時間（參見相驗卷第246
      頁、247 頁）等語。由此可知，縱使被告有事先交班予陳
      政介，陳政介仍會給予抗癲癇藥且依其認定之標準作業程
      序先進行氣管內管插管，且此項處置依當時情況亦屬適當
      。
（２）證人吳翊如於偵查中證稱：古志勝手術後回到外科病房，
      生命現象都正常，他一回來有反應傷口在痛，當時麻醉在
      退的時候，他並沒有表示呼吸不順等語（參見相驗卷第
      108 頁），證人賴玉玲於偵查中證稱：家屬過來講古志勝
      下床顯躁動，我去看的時候，古志勝已經站在房間門口，
      他說呼吸不順，伊先給他氧氣後，馬上通知值班醫師，大
      約1 時40幾分，值班醫師陳政介於5 分鐘內即到場等語（
      參見相驗卷第115、118頁），證人陳政介於本院審理時亦
      證稱：護士通知我時，我就從1 樓前往病患所在之8 樓等
      語（參見本院卷第171 頁），參以陳政介於凌晨1 時40分
      受通知時，於1 時45分即抵達病患所在位置，並於1 時50
      分開始準備插管至1 時55分，在5 分鐘內已完成插管並固
      定並開始實施急救，並未延遲急救時間，此有行政院衛生
      署中華民國97年1 月31日衛署醫字第0970200080號函附行
      政院衛生署醫事審議委員會鑑定書（編號0000000 ）、護
      理紀錄表各1 份附卷可稽（參見相驗卷第29、30、247 頁
      ），顯然護士通報及值班醫師到場、急救時間並無延誤。
      再證人陳政介於本院審理時證稱：我抵達的時候，病人（
      古志勝）眼睛上吊、四肢僵直、叫喚沒反應等語，核與護
      理紀錄表所載相符（參見相驗卷第29頁）；參以證人賴玉
      玲於偵查中證稱：大腦缺氧3 、4 分鐘為極限之語（參見
      相驗卷第117 頁）、證人朱玲儀於偵查中亦證稱：大腦缺
      氧4 分鐘為極限之語（參見相驗卷第121 頁），以及行政
      院衛生署中華民國97年1 月31日衛署醫字第0970200080號
      函附行政院衛生署醫事審議委員會鑑定書（編號0000000
      ）認定：病人短時間缺氧是有救回來之可能，但以觀察到
      病人外觀言，眼睛上吊，四肢僵直，意識昏迷，且之前有
      抽慉現象，顯示大腦可能已受影響，一般情形，於急救後
      很少能搶救回來，通常只能像本案例，血壓及心跳暫時恢
      復，但之後會再發生生命跡象垂危，以致死亡等語（參見
      相驗卷第246 頁），顯然於陳政介醫師受通知抵達時，不
      論其是否曾經被告交代病患可能發生之併發症及處理步驟
      ，或採取何種急救措施，病患古志勝通常仍會死亡。
（３）綜上所述，縱使被告履行「妥善囑咐值班醫師病人術後可
      能發生之情況及處理步驟」之義務，然依醫學經驗法則，
      古志勝仍不免發生死亡之結果，是被告之過失行為與古志
      勝之死亡結果間，尚難認為具有相當因果關係。
  ５、檢察官雖以古志勝死亡時間為95年5 月3 日12時死亡，而
      法務部法醫研究所鑑定報告所指古志勝之死亡原因，應是
      指該時而言，故聲請本院另行鑑定古志勝於95年5 月3 日
      1 時45分許急救後，被告是否有照護不週之處，導致古志
      勝死亡等語。惟查：古志勝於95年5 月3 日1 時45分許急
      救後，已於加護病房受相當治療及照護，業經證人朱玲儀
      於本院審理時證述詳細（參見本院卷第166 頁至第169 頁
      背面），復有護理紀錄表1 份在卷可考，尚無明顯可見照
      護不周之處；又自臺灣臺東地方法院檢察署檢察官於96年
      3 月30日函請行政院衛生署實施醫事鑑定起，至100 年7
      月7 日行政院衛生署函覆鑑定意見於本院為止，臺灣臺東
      地方法院檢察署檢察官及本院共3 次囑託鑑定事項及1 次
      函詢鑑定疑義，均未侷限在陳政介實施急救前之照護內容
      有無疏失，且行政院衛生署醫事審議委員會歷經3 次鑑定
      及1 次函覆，亦已明確表示鑑定意見，其中行政院衛生署
      中華民國98年7 月7 日衛署醫字第0980208384號函附行政
      院衛生署醫事審議委員會鑑定書（編號0000000 ）更明確
      指出係被告進行甲狀腺切除手術後之醫療處置及照顧不周
      ，而非陳政介醫師實施急救或被告最後所為清除血塊手術
      後之醫療處置及照顧不周等語（參見偵卷第24頁），是本
      院認無再行囑託鑑定之必要。另辯護人固聲請向行政院衛
      生署函查：鑑定委員有無治療「甲狀腺風暴經驗」？甲狀
      腺風暴之「術前術後看護規則」？被告如何未盡照護之責
      ？如何因未盡照護而生死亡之結果？等問題，惟上開問題
      業經前揭行政院衛生署函附鑑定書、臺灣外科醫學會函文
      闡述明確，復經本院認定如前，是本院認無再行函查之必
      要，均併此敘明。
六、綜上各節，公訴人所舉事證，尚不足證明被告有起訴書所指
    之業務過失致死犯行，此外，復查無其他積極證據可佐，揆
    諸首揭證據裁判主義及無罪推定原則，自應為被告無罪之諭
    知，以昭審慎。
據上論斷，依刑事訴訟法第301 條第1 項，判決如主文。
本案經檢察官黃建銘到庭執行職務。
中    華    民    國    100    年    9    月    15    日
                  刑事第四庭   審判長法   官  范乃中
                                     法   官  林拔群
                                     法   官  李俊彬
以上正本證明與原本無異。
如不服本判決應於收受送達後10日內向本院提出上訴書狀，並應
敘述具體理由；其未敘述上訴理由者，應於上訴期間屆滿後20日
內向本院補提理由書（均須按他造當事人之人數附繕本）。「切
勿逕送上級法院」。
中    華    民    國    100    年    9    月    16    日
                                     書記官  吳明學